【裁判字號】    95,訴,83
【裁判日期】    950329
【裁判案由】    撤銷所有權贈與契約
【裁判全文】
臺灣雲林地方法院民事判決                95年度訴字第83號
原      告  雲林縣崙背鄉農會
法定代理人  乙○○
訴訟代理人  丙○○
被      告  丁○○
                        號
兼 上一 人
訴訟代理人  甲○○
                        之1
上列當事人間請求撤銷所有權贈與契約事件，本院於民國95年3
月16日言詞辯論終結，判決如下：
    主  文
被告甲○○、丁○○就坐落雲林縣崙背鄉○○○段一七二○地號
、地目田、面積三二六六平方公尺土地，於民國九十四年二月十
七日所為贈與之債權行為及民國九十四年三月八日以贈與為原因
所為所有權移轉登記之物權行為，均應予撤銷。
被告丁○○應將前項土地，於民國九十四年三月八日以贈與為原
因所為之所有權移轉登記予以塗銷，再回復為被告甲○○所有。
訴訟費用由被告負擔。
    事實及理由
一、原告主張：被告甲○○於民國93年6 月8 日向原告借款新台
    幣（下同）540 萬元，借款期限為7 年，借款利率按原告放
    款利率百分之6 加碼年息百分之0.15，並以6 個月為一期，
    攤還本息。若一期遲延繳息，即喪失期限之利益，原告即可
    隨時請求借款之全部本息並加計違約金。然被告甲○○自93
    年9 月起即多次遲延繳納利息，並自94年6 月9 日起即未繳
    納利息迄今。詎被告甲○○竟於94年2 月17日將其所有之坐
    落雲林縣崙背鄉○○○段1720地號土地（下稱系爭土地）之
    所有權無償贈與被告即其妻丁○○，並於同年3 月8 日辦理
    所有權移轉登記完畢。被告甲○○此舉致原告前開債權有實
    現不能或執行困難之情形，顯係詐害原告債權之無償行為，
    為此爰依民法第244 條第1 項之規定提起撤銷訴訟，聲請撤
    銷被告間就系爭土地所為贈與之債權行為及所有權移轉登記
    之物權行為，並依同法第244 條第4 項之規定，訴請被告丁
    ○○塗銷系爭土地之所有權移轉登記等語。
    並聲明：如主文所示。
二、被告則以：被告甲○○自與被告丁○○結婚以來，經濟情況
    困窘，經常向被告丁○○借錢周轉，前後已積欠近500 萬元
    ，故被告丁○○要求被告甲○○移轉系爭土地之所有權登記
    ，作為抵償債務之用，是被告間就移轉系爭土地之債權行為
    ，乃屬有償，並非無償之贈與行為等語，資為抗辯。
    並聲明：原告之訴駁回。
三、兩造不爭執之事實：
  (一)被告甲○○於民國93年6 月8 日向原告借款540 萬元，借款
    期限為7 年，並以6 個月為一期，攤還本息。若一期遲延繳
    息，即喪失期限利益，原告即可隨時請求借款之全部本息並
    加計違約金。然被告甲○○自93年9 月起即多次遲延繳納利
    息，並自94年6 月9 日起即未繳納利息迄今。
  (二)被告甲○○於94年3 月8 日以贈與為原因，將系爭土地所有
    權移轉登記予被告丁○○。
四、前項事實，業據原告提出統一農貸借據、繳息明細表、系爭
    土地登記謄本、戶籍謄本為證，核與本院依職權調取之系爭
    土地所有權移轉登記申請資料相符，且為兩造所不爭，堪信
    為真實。
五、按債務人所為之無償行為，有害及債權者，債權人得聲請法
    院撤銷之；債權人依前開規定聲請法院撤銷時，得並聲請命
    受益人回復原狀，民法第244 條第1 項、第4 項前段分別定
    有明文。民法第244 條之撤銷權，其客體乃包括債務人之債
    權行為及物權行為，債權人行使此種撤銷權時，並可同時訴
    請撤銷債務人之債權行為及物權行為 (最高法院42年台上字
    第323 號、48年台上字1750號判例意旨參照)。 本件兩造所
    爭執之處在於：被告間轉讓系爭土地之債權行是否為無償贈
    與行為？若是，是否有害及原告之債權？
六、被告雖抗辯：被告甲○○自與被告丁○○結婚以來，經濟情
    況困窘，經常向被告丁○○借錢周轉，前後已積欠被告丁○
    ○近500 萬元，故被告丁○○要求被告甲○○移轉系爭土地
    之所有權登記，作為抵償債務之用，是被告間就移轉系爭土
    地之債權行為，乃屬有償之買賣行為，並非無償之贈與行為
    等語。然按主張法律關係存在之當事人，僅須就該法律關係
    發生所須具備之特別要件，負舉證之責任，至於他造主張有
    利於己之事實，應由他造舉證證明。經查，被告間申請辦理
    系爭土地之移轉登記時，即載明系爭土地之登記原因為贈與
    ，並書立贈與所有權移轉契約書1 份，此有本院向職權調取
    之雲林縣西螺地政事務所94年3 月1 日土地登記申請書及贈
    與所有權移轉契約書各1 份在卷可憑。而被告對被告間存在
    借貸債權債務關係之事實，並未舉證以實其說，其空言抗辯
    移轉系爭土地為有償買賣行為，尚難採信。
七、再查，被告甲○○將系爭土地移轉後，現有之財產總值僅剩
    4,598,435 元，此有稅務電子閘門財產所得調件明細表1 份
    附卷可參，而原告對被告甲○○之債權尚有540 萬元之本金
    未清償，足見被告甲○○之無償贈與系爭土地之行為，已減
    少其積極財產，致使原告之債權無法全部受償，自屬有害原
    告債權之行為。
八、綜上所述，被告甲○○、丁○○間就系爭土地所為贈與之債
    權行為及所有權移轉登記之物權行為，既屬無償行為且害及
    原告債權，依民法第244 條第1 項規定，原告自得訴請撤銷
    ，並得進而依同條第4 項前段之規定，訴請被告丁○○塗銷
    系爭土地之所有權移轉登記。從而，原告本於民法第244 條
    第1 項、第4 項前段之規定提起本訴，求為判決如主文所示
    ，為有理由，應予准許。
九、訴訟費用之依據：民事訴訟法第78條、第85條第1 項前段，
    判決如主文。
中    華    民    國    95    年    3     月    29    日
                  民事第二庭    法  官  趙思芸
以上正本係照原本作成
如對本判決上訴，須於判決送達後20日內向本院提出上訴狀
中    華    民    國    95    年    3     月    29    日
                                書記官  朱克文


司法院資訊處製作；財團法人民間司法改革基金會備份。
